【裁判字號】    89,再更(一),8
【裁判日期】    901218
【裁判案由】    返還無權占有土地等
【裁判全文】
台灣高等法院民事判決  八十九年度再更(一)字第八號
    再審原告    乙○○
                辛○○○
                甲○
                戊○○
                丁○○
                許冰妤
                許冰絜
    法定代理人  己○○○
    再審原告    庚○○
                丙○○
    再審被告    丑○○
    參 加 人    壬○○
                子○○
                癸○○
右當事人間請求返還無權占有土地等事件，再審原告對於中華民國八十八年三月八日
本院八十五年度重上字第二二六號、八十五年四月九日台灣板橋地方法院八十三年度
訴字第一五三一號確定判決提起再審之訴，經最高法院第一次發回更審，本院判決如
左：
    主    文
本院八十五年度重上字第二二六號確定判決關於再審原告部分暨臺灣板橋地方法院八
十三年度訴字第一五三一號判決命再審原告「應將坐落台北縣鶯歌鎮○○段尖山埔小
段一一五之一及一一五之二號土地上，如附圖所示紅色部分、面積○．○五七二公頃
之建物拆除，並將該基地返還再審被告及其他共有人全體」、「應自八十五年二月三
日起至返還第一項所示土地之日止，按年連帶給付再審被告新台幣肆萬陸仟玖佰零肆
元」及該部分假執行之宣告並命再審原告負擔訴訟費用之裁判均廢棄。
右廢棄部分，再審被告在第一審之訴及假執行之聲請均駁回。
前訴訟程序第一、二審訴訟費用關於再審原告負擔部分及再審訴訟費用均由再審被告
負擔。
    事    實
甲、再審原告方面：
壹、聲明：求為判決：
一、本院八十五年度重上字第二二六號、臺灣板橋地方法院八十三年度訴字第一五三
    一號確定判決（下稱原確定第一審、第二審判決，合稱原確定判決），除沈清吉
    部分外均廢棄。
二、右廢棄部分，再審被告在前訴訟程序第一審之訴及假執行聲請均駁回。
貳、陳述：
一、再審被告於民國九十年七月十一日已將其共有之台北縣鶯歌鎮○○段尖山埔小段
    第一一五之一、一一五之二地號土地（下稱系爭土地）中應有部分各四分之一出
    售予再審原告乙○○之配偶許高月娥，並於同年七月二十五日辦妥移轉登記。許
    高月娥同意再審原告使用上開系爭土地，系爭土地上有事實上之分管契約存在，
    再審原告自非無權占有。而再審被告已非土地所有權人，亦不得請求再審原告拆
    屋還地。
二、系爭土地係於大正十一年（即民國十一年）一月十三日自同小段第一一五地號土
    地分割而出。訴外人黃南所有建號八八號之房屋，雖登記坐落於同上小段第一一
    五地號土地，但該建物面積為一一三‧六九平方公尺（即三四‧三九坪），而吳
    麗霜所有同上小段第九五號，面積為三四‧三九坪建物，亦坐落於同上小段第一
    一五地號土地。但第一一五地號土地僅一八八平方公尺（即五六‧八七坪），無
    法蓋得上開二共計六八‧七八坪建物，故上開建號八八、九五號房屋記載坐落於
    第一一五地號土地上，顯係登記錯誤，應係坐落於第一一五之一、一一五之二地
    號土地。
三、訴外人黃南所有八八建號之房屋，門牌號碼應為台北縣鶯歌鎮○○○路七○號。
    該房屋既經辦理所有權登記，依建築法之規定，應已取得土地共有人全體同意始
    得辦理登記。而土地共有人之一黃赤牛，若未取得其他共有人同意，亦無法興建
    門牌號碼台北縣鶯歌鎮○○○路六三號房屋，經審酌上開二建物之合法性，再審
    原告應可獲較有利益之裁判。
參、證據：除援用發回前本院所提之證據外，補提：日據及光復初期土地登記簿、土
    地買賣契約書、土地登記謄本為證。
乙、再審被告方面：
壹、聲明：求為判決：再審之訴駁回。
貳、陳述：再審被告已將所有系爭土地應有部分各四分之一，出售予再審原告乙○○
    之配偶許高月娥，並移轉登記完畢。
丙、參加人方面：
壹、陳述：依訴外人黃赤牛與吳麗霜簽訂之基地租約所載，吳麗霜所承租之基地係坐
    落同上段一一五地號土地上，與系爭一一五之一、一一五之二地號無關，況再審
    被告所提出者僅係影本，不能認為真正，縱為真正，亦僅證明吳麗霜向黃赤牛承
    租一一五地號之基地三十四坪三合九勺，無從證明再審原告等占用系爭土地有租
    賃關係存在。況再審原告提起再審已逾三十日期間。
丁、本院依職權向台北縣鶯歌鎮戶政事務所函調同鎮○○○街八六號及鶯桃路六五之
    四號之戶籍謄本、向台北縣樹林地政事務所函查台北縣鶯歌鎮○○段尖山埔小段
    第一一五之一、一一五之二地號土地再審被告之應有部分有無移轉登記？並調閱
    上開土地及同小段第一一五地號土地之土地登記簿資料。
    理    由
一、按訴訟標的對於共同訴訟之各人必須合一確定者，共同訴訟人中一人之行為，有
    利於共同訴訟人者，其效力及於全體，民事訴訟法第五十六條第一項第一款前段
    定有明文。而共同訴訟人中之一人，對於確定判決聲請再審，在法院未為審判之
    前，難謂其提起再審之行為對於他共同訴訟人不利，其效力應及於共同訴訟人全
    體，即應視其聲請再審為共同訴訟人全體所為。查坐落台北縣鶯歌鎮○○○段尖
    山埔小段一一五之一、一一五之二地號土地上，門牌號碼為同鎮○○○路一六五
    巷二三號建物係再審原告許圳杰與甲○、辛○○○、許齡心、戊○○、丁○○、
    許冰妤、許冰絜、己○○○、庚○○、丙○○等人（下稱甲○等十人）繼承其父
    許新旺之財產，為公同共有之物，則該屋應否拆除，在再審原告乙○○與甲○等
    十人間，必須合一確定。因此甲○等十人雖未提起再審，依上開說明，仍應認甲
    ○等十人業已提起再審。又參加人為系爭土地之共有人，與再審被告利害一致，
    聲明參加訴訟，亦應准許。又再審原告庚○○、丙○○經合法通知，未於言詞辯
    論期日到場，核無民事訴訟法第三百八十六條所列各款情形，爰依再審被告之聲
    請，由其一造辯論而為判決，均合先敘明。
二、再審之訴，應自判決確定時起，於三十日之不變期間內提起，此觀民事訴訟法第
    五百條第一項、第二項前段規定自明。再審原告乙○○於本院八十五年度重上字
    第二二六號判決（下稱確定判決）後，不服上訴第三審，上訴狀記載其住址為台
    北縣鶯歌鎮○○○街八十六號，經最高法院八十八年度台上字第二九五三號裁定
    駁回其上訴確定，惟該裁定係對非再審原告乙○○住居所之台北縣鶯歌鎮○○路
    六五之四號為寄存送達，有上訴狀、送達證書、戶籍謄本在卷可按（見最高法院
    八十八年度台上字第二九五三號卷一三、四七頁，本院再更(一)卷二一頁），自不
    生送達之效力。嗣最高法院於八十九年一月十二日以台民二字第○二五五號函
    送上開裁定正本予再審原告乙○○，再審原告乙○○於八十九年一月十四日收受
    ，有該函及信封可憑（見本院再字卷七五、七六頁），則再審原告乙○○於八十
    九年二月十四日提起再審之訴，自未逾期，其餘再審原告依前開理由一所述，應
    併列為當事人。
三、再審原告主張：再審被告於九十年七月十一日已將其與參加人等共有之系爭土地
    應有部分各四分之一出售予乙○○之配偶許高月娥，而上開土地有事實上之分管
    契約存在，許高月娥亦同意伊等使用，伊等自非無權占有。再審被告既非系爭土
    地所有權人，自不得請求伊拆屋還地。況系爭第一一五之一、一一五之二地號土
    地係自同小段地一一五地號土地分割而出，而訴外人黃南所有之建號八八房屋及
    吳麗霜所有九五建號之房屋，雖登記坐落於第一一五地號土地，但該二建物面積
    共計六八‧七八坪，而第一一五地號土地面積僅一八八平方公尺即五六‧八七坪
    ，則上開八八、九五建號房屋記載坐落於第一一五地號土地上，顯係登記錯誤，
    應係坐落於系爭之第一一五之一、一一五之二地號土地。黃南所有之八十八建號
    之房屋雖無門牌號碼，但應係台北縣鶯歌鎮○○○路七十號（嗣與同上路六十三
    號建物為台北縣鶯歌鎮○○○路一六五巷二三號房屋，即再審原告所有之建物）
    ，該八十八號建物既經合法辦理所有權登記，依建築法規定，應已取得土地共有
    人全體同意，始得辦理登記，但原確定判決卻漏未審酌該建物之合法性。經斟酌
    伊提出之新證據即系爭土地日據時期之土地登記簿謄本，伊可獲較有利益之裁判
    。爰依民事訴訟法第四百九十六條第一項第十三款規定，提起本件再審之訴。求
    為判決如聲明所示。
四、按當事人發見未經斟酌之證物或得使用該證物，得以再審之訴對於確定終局判決
    聲明不服，民事訴訟法第四百九十六條第一項第十三款定有明文。而所謂當事人
    發見未經斟酌之證物或得使用該證物，係指在前訴訟程序不知有該證物，現始知
    之，或雖知有此而不能使用，現始得使用者而言（最高法院二十九年上字第一○
    ○五號、三十二年上字第一二四七號判例要旨參照）。經查，系爭第一一五之一
    、一一五之二地號土地係於大正十一年（即民國十一年）一月十三日自同小段第
    一一五地號土地分割而出，有日據時期土地登記簿謄本在卷可按（見本院再更(一)
    字卷六○、六二、六四、一四九─一八五頁），而於前訴訟程序中，原法院曾於
    八十五年二月十日以板院瑞民法訴字第一五三一號函請台北縣樹林地政事務所查
    明鶯歌鎮○○○段尖山埔小段一一五之一地號土地是否自一一五地號土地分割轉
    載，另一一五地號土地有無地上權設定，並請檢送一一五地號土地之登記簿謄本
    過院參辦，該地政事務所於八十五年二月十六日以八五北縣樹地一字第一五五四
    號函檢送第一一五、一一五之一地號二筆土地登記簿謄本，惟檢送之謄本中無上
    開日據時期之土地登記簿謄本（見原審卷(二)一二─三八頁），嗣原法院於八十五
    年三月十一日再以板院瑞民法訴字第一五一三一號函請地政事務所檢送一一五、
    一一五之一、一一五之二等三筆土地「原有」及「現行」之登記簿謄本（含他項
    權利部分）（見原審卷(一)二六六頁─附卷之位置錯誤），然該地政事務所於八十
    五年三月二十日以八五北縣樹地一字第二四五七號函僅檢送上開三筆地號土地「
    光復初期」及「現行」土地登記簿謄本（見原審卷(二)四六─八九頁），亦漏未檢
    送上開再審原告提出之日據時期土地登記簿謄本等情，有上開函稿及土地登記簿
    謄本附卷可憑，是再審原告提出一一五地號土地分割出一一五之一、一一五之二
    地號土地沿革之日據時期土地登記簿謄本，主張係前訴訟程序中未經斟酌之新證
    物，經本院將該謄本函送台北縣樹林地政事務所查證確屬真正，有該地政事務所
    函附原謄本在卷可憑（見本院再更(一)卷四二、一二九、一四九─一八五頁），堪
    認再審原告此一主張應可採信。
五、次查，建號八十八號之建物，於三十八年十月二十二日登記為黃南所有，其基地
    坐落於一一五地號上，面積一一三．六九平方公尺（即三四‧三九坪），有建物
    登記簿謄本可按（見本院再更(一)字卷八九、九○頁）。而建號九十五號之建物，
    於三十九年六月一日登記為吳麗霜所有，面積為三四‧三九坪，亦坐落於第一一
    五地號土地，有他項權利證明書、建物附表可憑（見本院再更(一)卷九一、九二頁
    ），建號不同、所有權人不同之二棟建物面積合計為六八．七八坪，惟第一一五
    地號土地於六十四年八月十九日尚未再為分割前，面積為一八八平方公尺（即五
    六‧八七坪），有土地登記簿謄本可證（見八十三年度訴字第一五三一號二卷一
    四頁），則第一一五號土地上訴人顯無法同時存在上開二棟共計六八‧七八坪之
    建物，是再審原告主張八十八及九十五建號之建物均登記坐落於第一一五地號上
    ，係登記錯誤等語，揆之經驗法則，亦為可採。則該二棟建物顯有可能坐落於系
    爭之一一五之一、一一五之二地號上，自足影響原確定判決事實之認定，倘予細
    究，上開日據時期土地登記簿謄本自足以動搖原確定判決事實之認定及結果。再
    審原告據此提起再審之訴，於形式上觀察，既足以影響原確定判決事實之認定及
    結果，核與民事訴訟法第四百九十六條第一項第十三款規定，並無不合，應准予
    再審，回復前程序之再開及續行。
六、按原告之訴有無理由，應以言詞辯論終結時之事實狀態為準，依前所述，本件既
    已回復訴訟程序，而再審被告已於本件再審訴訟程序言詞辯論終結前之九十年七
    月十一日將其與參加人共有系爭第一一五之一、一一五之二地號土地之應有部分
    各一二八分之六五、一二八分之六六出售予再審原告乙○○之配偶許高月娥，並
    於同年七月二十五日辦妥移轉登記，有再審原告之身分證、許高月娥之土地所有
    權狀、土地買賣契約書、土地登記謄本可證（見本院再更(一)字卷五六、九四、九
    五、九八、一○九、一一七—一一八頁），並經本院函詢台北縣樹林地政事務查
    明屬實，有台北縣樹林地政事務所九十年十月二十三日九十北縣樹地登字一七一
    三三號函及所附登記申請資料及最新土地登記謄本可參（見本院再更(一)字卷一三
    ○—一四八頁）。按所有人對於無權占有或侵奪其所有物者，得請求返還之，民
    法第七百六十七條定有明文，即以無權占有請求返還所有物，係所有人本於所有
    權之權能以排除侵害，故僅所有人得行使之。本件再審被告將系爭土地所有權移
    轉予訴外人許高月娥，已非所有權人，則再審被告訴請再審原告拆屋還地並返還
    相當於租金之損害金，顯屬欠缺權利保護要件，應予駁回。從而，再審被告本於
    民法第七百六十七條及侵權行為、不當得利之法律關係，請求再審原告「應將坐
    落台北縣鶯歌鎮○○段尖山埔小段一一五之一及一一五之二號土地上，如附圖所
    示紅色部分、面積○．○五七二公頃之建物拆除，並將該基地返還再審被告及其
    他共有人全體」並「應自八十五年二月三日起至返還第一項所示土地之日止，按
    年連帶給付再審被告新台幣肆萬陸仟玖佰零肆元」為無理由，不應准許。原確定
    判決為再審被告勝訴之判決，並為假執行之宣告，自有未洽。再審原告指摘原確
    定判決不當，求予廢棄改判，為有理由。自應由本院予以廢棄改判，如主文第二
    項所示。
七、據上論結，本件再審之訴為有理由，依民事訴訟法第四百五十條、第四百六十三
    條、第三百八十五條第一項、第七十八條判決如主文。
中      華      民      國    九十      年     十二     月     十八     日
                                  民事第十四庭
                                      審判長法  官  張  劍  男
                                            法  官  蘇  芹  英
                                            法  官  蔡  芳  齡
右正本係照原本作成。
如不服本判決，應於收受送達後二十日內向本院提出上訴書狀，其未表明上訴理由者
，應於提出上訴後二十日內向本院補提理由書狀（均須按他造當事人之人數附繕本）
上訴時應提出委任律師或具有律師資格之人之委任狀；委任有律師資格者，另應附具
律師及格證書及釋明委任人與受任人有民事訴訟法第四百六十六條之一第一項但書或
第二項（詳附註）所定關係之釋明文書影本。
中      華      民      國    九十      年     十二     月    二十四    日
                                            書記官  蔡  錦  輝
附註：
民事訴訟法第四百六十六條之一（第一項、第二項）：
對於第二審判決上訴，上訴人應委任律師為訴訟代理人。但上訴人或其法定代理人具
有律師資格者，不在此限。
上訴人之配偶、三親等內之血親、二親等內之姻親，或上訴人為法人、中央或地方機
關時，其所屬專任人員具有律師資格並經法院認為適當者，亦得為第三審訴訟代理人
。


司法院資訊處製作；財團法人民間司法改革基金會備份。
